【裁判字號】    95,上易,231
【裁判日期】    951011
【裁判案由】    損害賠償
【裁判全文】
臺灣高等法院民事判決                 95年度上易字第231號
上  訴  人  乙○○
訴訟代理人  丙○○
被上訴人    甲○○
上列當事人間請求損害賠償事件，上訴人對於中華民國94年12月
12日臺灣士林地方法院94年度訴字第335號第一審判決提起上訴
，本院於95年9月26日言詞辯論終結，判決如下：
    主      文
上訴駁回。
第二審訴訟費用由上訴人負擔。
    事實及理由
一、被上訴人主張：其所有坐落於臺北縣汐止市○○○路351 號
    10樓之12房屋（以下簡稱「系爭房屋」），與上訴人所有建
    號為汐止市○○○段2385號坐落於同號11樓之12房屋（以下
    簡稱「11樓房屋」），為同棟上下層關係，屋內格局亦相同
    。93年8月24日艾利颱風來襲，被上訴人之屋內發生漏水，
    期間持續一週，範圍及於屋內各廳房，致包括天花板、地板
    、書櫃、壁櫥等裝潢嚴重受潮，並滋生嚴重蟲蛀損害。被上
    訴人為追查漏水原因，經兩造居住之漢諾瓦郡社區管理委員
    會協助，於93年8月26日會同社區總幹事劉登科進入11樓房
    屋內，發現11樓主臥室外陽臺因排水孔堵塞已形成蓄水池，
    且因艾利颱風來襲雨水又持續灌入，導致水淹過門檻漫進室
    內，到處積水，復因其室內地磚多處缺損、剝落，水泥層裸
    露，致積水滲入樓地板漏至位於下方之系爭房屋。嗣經被上
    訴人清理11樓房屋主臥室外陽臺排水孔及房屋內外積水後，
    系爭房屋始停止漏水。又上訴人嗣修繕11樓房屋地板，並於
    94 年1月24日舖設地磚時，又不慎因撒水過多及樓板之縫隙
    較大，導致系爭房屋佛堂、餐廳、客廳天花板再次漏水，且
    持續3天。上訴人因保管11樓房屋方法欠缺，致被上訴人所
    有系爭房屋室內裝潢嚴重受損計新台幣（下同）1,047,600
    元，並已生蟲害，計支出除蟲費15,750元，被上訴人欲全面
    裝修及除蟲，全家須另覓住處，計支出裝修期間之搬遷費及
    租屋費2個月計101,700元。爰依民法第184條第1項前段、第
    191條第1項前段之規定，請求上訴人賠償1,165,050元。原
    審判決上訴人應給付被上訴人室內裝潢損壞修復費366,170
    元，並依職權宣告假執行，駁回被上訴人其餘之訴及假執行
    之聲請。被上訴人就其敗訴部分，未聲明不服而告確定，並
    就上訴人之上訴，聲明：上訴駁回。
二、上訴人則以：被上訴人主張上訴人有侵權行為，或就工作物
    之設置及保管有欠缺，惟被上訴人就此並未舉證證明，且因
    93年8月24日艾利颱風來襲，造成被上訴人所有之系爭房屋
    屋內第一次漏水，既係自然災害所造成，上訴人並無過失可
    言。又上訴人主張於94年1月24日屋頂再度漏水部分，亦未
    明確指出二次受損之範圍、程度及金額，且上訴人係於艾利
    颱風來襲前2個月始買受系爭房屋，鋪換地磚工程是由前屋
    主所定作，上訴人並非定作人，縱被上訴人因此受有損害，
    亦不應由上訴人負責。況被上訴人所稱之蟲蛀損害，顯非短
    期內所造成，亦不可歸責於上訴人等語，資為抗辯。上訴聲
    明：(一)原判決關於命上訴人給付366,170元之訴部分廢棄。
    (二)前開廢棄部分，被上訴人在第一審之訴駁回。
三、兩造不爭執之事實（見本院卷第27頁反面）：
  (一)系爭房屋為被上訴人於89年7月15日所買受，並於同年8月4
    日辦妥所有權移轉登記，11樓房屋為上訴人於93年6月5日所
    買受，並於同年月29日辦妥所有權移轉登記。系爭房屋與11
    樓房屋為上下樓關係，屋內格局相同。
  (二)被上訴人於買受系爭房屋後，屋內裝潢約係於89年8、9月間
    施作完成。
四、被上訴人主張其所有系爭房屋，因上訴人就11號房屋未善盡
    保管之義務，致11樓房屋之主臥室外陽臺排水孔堵塞，茲因
    艾利颱風來襲雨水又持續灌入，導致水淹過門檻，漫進室內
    ，到處積水，且因其室內地磚多處缺損、剝落，水泥層裸露
    ，致積水滲入樓地板漏至位於下方之系爭房屋。嗣後上訴人
    僱工舖設地磚時，導致系爭房屋再次漏水，業據提出台北縣
    汐止市○○○段2385建號建物登記謄本、被上訴人房屋受損
    照片6張、上訴人房屋積水照片15張、存證信函及回執、平
    面圖、94年1月24日再度漏水照片、漢諾瓦郡社區第十四屆
    管理委員會94年3月3日、94年3月11日（94）漢典 (14)字第
    00013號、00014號管理委員會函及會議議程、94年3月10日
    漢諾瓦郡社區第14屆管理委員會第6次會議議程為證 (見原
    審94年湖調字第6號卷第12頁、第14頁至第15頁、第18頁至
    第24頁、第36頁至第40頁、第46頁至第48頁、原審94年度訴
    字第335號卷《以下簡稱原審335號卷》第19頁至第22頁)，
    惟為上訴人所否認，並以前揭情詞置辯，查：
  (一)被上訴人所有系爭房屋漏水是否為11樓房屋積水及地磚施工
    不當所致？
  1.按土地上之建築物或其他工作物所致他人權利之損害，由工
    作物之所有人負賠償責任。但其對於設置或保管並無欠缺，
    或損害非因設置或保管有欠缺，或於防止損害之發生，已盡
    相當之注意者，不在此限，民法第191條第1項定有明文。是
    所有人對於工作物之設置或保管有欠缺與損害之發生有因果
    關係，或所有人對於損害之發生未為防止，為法律所推定。
    故被害人茍能證明其權利受損害係因其工作物所致，即可請
    求賠償。至設置或保管之所以有欠缺，是否由於所有人之過
    失所致，則非所問。因此，工作物所有人如主張免責，則應
    證明其對於工作物之設置或保管並無欠缺，或雖有欠缺，但
    該欠缺非發生損害之原因，或於防止損害之發生已盡相當之
    注意而後可。
  2.查，證人即曾擔任兩造所居住之漢諾瓦郡社區管理委員會總
    幹事劉登科於原審94年5月16日審理時結證稱：「大約在93
    年7 、8月間有接到原告（按係指被上訴人）之反應，說他
    家天花板漏水，當時並沒有下雨，我並沒有去看，是直接由
    唐先生要求找鎖匠，與總幹事會同前往被告房屋內察看，我
    當時確認該屋是空屋，才配合前往。開鎖入內發現裡面沒有
    傢俱，客廳地磚剝落，地磚有塊翻起，並有水痕，往外走，
    客廳外發現有一圓弧型之陽台，陽台上約有二至三公分之積
    水。我先察看陽台漏水頭是否暢通，唐先生有要求先拍照，
    漏水頭上方有一層覆土，將漏水頭蓋住，導致積水無法渲洩
    。後來我們將覆土用手撥開，就發現室內積水是陽台上之積
    水漫過門檻流到客廳及其他房間，所以雖然陽台的水消退了
    ，但室內之水因無法越過門檻，所以必須以人力來清理。（
    提示原證3《即上訴人房屋積水照片》問是否您會同鎖匠進
    入被告屋內之情形？）是，我只進去一次，後來清掃後我有
    再進入一次，只是確認門已鎖好而已。…有一次，在前往被
    告房屋之前，原告有帶我到他家看他家漏水之情形，原告家
    之漏水主要在客廳，對照被告房屋相同的方位，剛好是客廳
    地磚破損最嚴重之位置」（見原審335號卷第28頁）。另本
    件原審曾囑託社團法人臺灣營建防水技術協進會（以下簡稱
    「防水協會」）鑑定，經該協會指定吳俊仁到場說明：「94
    年6月14日，我去看現場時，現況已經沒有滲水現象，已經
    都乾了，但有看到滲水的痕跡，客廳、走道、主臥室天花板
    等有滲水的水痕現象，主臥室衣櫃內部貼片已經剝離、發霉
    ，這些現象都是因為有浸過水的痕跡，且都是在上方，這是
    樓上的水滲下來所造成的水痕。若是管線滲水，應是會繼續
    漏水，我們看的時候，已經沒有漏水，只是有水痕，所以我
    們判斷是樓上滲水。我們當時的的判斷是颱風積水造成滲水
    現象，且由原告所拍的照片及敘述樓上有積水現象，再者被
    告有敲除地磚，重新鋪設地磚，這都需要用到水，所以我們
    判斷不是管線滲水」（見本院卷第36頁反面），是依證人劉
    登科及吳俊仁進入房屋查看情形，上訴人11樓房屋之陽台有
    積水，客廳有水痕，而被上訴人所有系爭房屋有漏水，且均
    係樓上滲水之痕跡，參照當時所拍攝上訴人11樓房屋照片，
    顯示陽臺有污濁之積水，積水幾乎與門檻之高度齊一，另主
    臥室、客廳、走廊、餐廳、客房、佛堂亦均有積水，客廳、
    餐廳、佛堂之地磚均有破損、翻起、水泥層裸露之情形。徵
    諸兩造房屋之平面圖所示（見湖調卷第36頁、第37頁），格
    局相同，而被上訴人系爭房屋內漏水之相對位置，亦與上訴
    人11樓房屋地磚破損、翻起、水泥層裸露之位置大致相符，
    則被上訴人所有系爭房屋漏水應係上訴人所有11房屋樓地板
    積水滲漏所致，應屬不爭。
  3.又原審於94年6月14日會同防水協會人員至現場勘驗，並囑
    託防水協會就被上訴人所有系爭房屋漏水原因進行鑑定結果
    ，認系爭房屋之漏水原因，應為上訴人所有11樓房屋地坪因
    颱風積水及修改地磚時之施工用水所導致，有防水協會於94
    年8月17日以臺 (94)防協會字第056號函附鑑定報告書在卷
    可參（見原審335號卷第80頁），足見被上訴人所有系爭房
    屋漏水確係上訴人所有11樓房屋積水及地磚施工不當所致。
  4.上訴人雖抗辯稱地磚施工係採用乾式施工法，不會造成樓下
    漏水等語，惟經原審再次函詢防水協會，乾式施工法舖設地
    磚，會否造成樓下滲漏水？經防水協會於94年9月6日以臺 (
    94)防協會字第069號函復略以：上訴人所述工法（實非乾式
    施工），應指先以水泥砂乾拌平鋪於素地面上再撒水以黏著
    劑鋪貼地磚之工法，其施工過程中用水量確較一般施工法少
    些許，惟如樓板有較大之裂縫或撒水過多時，亦有可能造成
    樓下滲漏水之情形等語（見原審335號卷第84頁至第85頁）
    。是上訴人所辯上情，不足為採。
  (二)上訴人應否就系爭房屋漏水負損害賠償責任？
  1.查，上訴人既為11樓房屋之所有權人，自應善盡保管之注意
    義務，而上訴人之11樓房屋因積水及地板施工造成被上訴人
    系爭房屋漏水，已如前述，則依前揭規定，即可推定上訴人
    對11樓房屋之保管有欠缺，而應對被上訴人負損害賠償之責
    。上訴人雖辯稱第一次漏水既係艾利颱風來襲，屬自然災害
    ，應不可歸責於上訴人等語。惟查，被上訴人系爭房屋於93
    年8月24日颱風來襲時第一次漏水，即便颱風確帶來大雨並
    持續灌入系爭11樓房屋外陽臺，然於同年月26日被上訴人會
    同社區總幹事進入11樓房屋內查看時，發現陽臺漏水孔被覆
    土堵住，導致積水無法排出，經清理後，陽臺上之積水即消
    退，可見造成11樓房屋內積水之原因，確係因上訴人未事先
    清理陽臺漏水孔之覆土，於颱風時又未適時察看清理，使11
    樓房屋陽臺不致積水漫淹至屋內，加上未及時修補屋內破損
    之地磚及裸露之水泥層，致屋內積水滲入樓板，並導致被上
    訴人系爭房屋漏水，顯見上訴人對11樓房屋之保管未盡相當
    之注意義務，而有所欠缺。又所有人對於工作物之設置或保
    管有欠缺與損害之發生有因果關係，或所有人對於損害之發
    生未為防止，為法律所推定。故上訴人已證明其房屋受損害
    係因被上訴人所有11樓房屋積水滲入所致，即可請求賠償。
    上訴人主張免責，揆諸前開說明，自應由上訴人負舉證之責
    ，而上訴人無法舉證證明其對11樓房屋之保管並無欠缺，或
    雖有欠缺，但該欠缺非發生損害之原因，或於防止損害之發
    生已盡相當之注意，是上訴人所辯上情，洵不足採。
  2.至系爭房屋第二次漏水係因94年1月24日11樓房屋地磚施工
    用水所致，前已認定，上訴人抗辯稱其係承攬工程之工人用
    水不當所致云云。按民法第189條規定，承攬人因執行承攬
    事項，不法侵害他人之權利者，定作人不負損害賠償責任；
    但定作人於定作或指示有過失者，不在此限。其乃因承攬人
    執行承攬事項，有其獨立自主地位，定作人對於承攬人並無
    監督其完成工作之權限，如承攬人執行承攬事項，致侵害他
    人權利，原則上定作人不負賠償責任。工作物即使為土地之
    建築物或其他工作物而其所有權屬於定作人，如係因承攬人
    執行承攬事項而不法侵害他人權利者，亦應優先適用民法第
    189條規定，不適用民法第191條之規定。茲審酌11樓房屋地
    磚施工之工法及如何用水，均涉及水泥師傅之專業領域，一
    般定作人實無從知悉，遑論指示承攬人如何施作，是依前開
    規定，應認系爭房屋第二次漏水，揆諸前開說明，上訴人不
    負損害賠償責任。上訴人抗辯稱就系爭房屋第二次漏水部分
    ，不負賠償責任，應可採信。
  (三)上訴人應賠償被上訴人之數額？
  1.按因故意或過失，不法侵害他人之權利者，負損害賠償責任
    ；又土地上之建築物或其他工作物所致他人權利之損害，由
    工作物之所有人負賠償責任，民法第184條第1項前段、第19
    1條第1項前段分別定有明文。本件上訴人對其所有11樓房屋
    ，因疏於保管，致積水滲漏入被上訴人所有系爭房屋，致被
    上訴人所有系爭房屋漏水受有財產上之損害，是被上訴人自
    得依前揭規定，請求上訴人賠償其所受之損害。又被上訴人
    系爭房屋第二次漏水，上訴人雖不負賠償責任，惟經審酌前
    後二次漏水之原因，第一次漏水係全棟屋內積水，第二次則
    因鋪設地磚時撒水過多所致，而其漏水範圍，前次及於屋內
    各廳房之天花板、地板、書櫃、壁櫥等，第二次範圍則限於
    佛堂、餐廳、客廳天花板，且前次漏水持續1週，第二次則
    持續3天等一切情狀，應認被上訴人系爭房屋第二次漏水所
    受之損害應係在第一次漏水所造成損害之範圍內，亦即第二
    次漏水並未擴大被上訴人所受之損害，且被上訴人亦陳明其
    僅就第一次損害請求賠償（見原審335號卷第14頁），是上
    訴人就系爭房屋第二次漏水，雖不負賠償責任，惟仍應就被
    上訴人系爭房屋因第一次漏水所受之全部損害，負賠償之責
    。
  2.被上訴人請求室內裝潢損壞修復費366,170元是否有理由，
    分述如下：
  (1)按又不法毀損他人之物者，被害人得請求賠償其物因毀損所
    減少之價額；而負損害賠償責任者，除法律另有規定或契約
    另有訂定外，應回復他方損害發生前之原狀，且債權人得請
    求支付回復原狀所必要之費用，以代回復原狀，民法第196
    條、第213條第1項、第3項分別定有明文。又按物被毀損時
    ，被害人除得依民法第196條請求賠償外，並不排除民法第
    213條至第215條之適用，惟民法第196條之規定即係第213條
    之法律另有規定，請求賠償物被毀損所減少之價額，得以修
    復費用為估定之標準，但以必要者為限（如修理材料以新品
    換舊品，應予折舊）（最高法院77年5月17日民事庭總會決
    議可資參照）。次按固定資產在採取平均法計算折舊時，有
    殘價可以預計者，應先從成本中減除殘價，以其餘額為計算
    基礎。採用平均法預留殘價者，其最後一年度之未折減餘額
    ，以等於殘價為合度。所得稅法第54條第1項、第2項分別定
    有明文。而系爭房屋受損之裝潢物品，雖未明列於固定資產
    耐用年數表內，惟性質上應類似於房屋附屬設備中之給水、
    排水、煤氣、電氣、自動門設備及其他類，故其耐用年限應
    為10年，每年折舊1/11。經查，被上訴人室內裝潢損害之修
    復費用，經防水協會鑑定結果及現場丈量評估，共計須468,
    750元，有前揭鑑定報告書附卷足憑（外放），並為兩造所
    不爭執，惟損害發生時之實際價值為何，本應按原始設置或
    購入時之價格折舊計算其殘餘價值，被上訴人於89年8月4日
    購入系爭房屋，而原有裝潢則係於89年8、9月間施作完成，
    前已認定，迄93年8月24日損害發生時已使用4年，是依上開
    所得稅法之規定，按平均法計算折舊時應扣除殘值後再為計
    算，再依86年12月30日行政院臺（86）財字第52053號函及
    87年5月14日行政院臺（87）會授2字第03454號函所分別核
    定之固定資產耐用年數表及財物標準分類最低使用年限表所
    列之耐用年數，按平均法計算其於受損時之剩餘價值後，被
    上訴人所受損害分述如下：
  木作工程部分：鑑定報告所列之修復費用為251,400元（未
    稅），加計5%營業稅後，共需263,970元，經扣除折舊後，
    始為損害發生時之實際價值，故被上訴人所受之損害應為
    167,981元〔計算式：263,970Ｘ (1-4/11)＝167,981，元以
    下4捨5入，下同〕。
  油漆工程部分：
    鑑定報告所列之修復費用為59,760元（未稅），加計5 %營
    業稅後，共需62,748元，經扣除折舊後，始為損害發生時之
    實際價值，故被上訴人所受之損害應為39,931元〔計算式：
    62,748Ｘ(1-4/11)＝39,931〕。
  水電工程部分：
    鑑定報告所列之修復費用為45,000元（未稅），其中燈具挖
    孔安裝工資5,000元（未稅）部分，加計5%營業稅後，共計
    5,250元，無須計算折舊，且經防水協會鑑定室內木作天花
    板，因滲水造成損害，需重新修復，修復完成後，燈具需另
    行挖孔安裝，故該項工資亦屬因滲漏水所致，有防水協會94
    年9月20日台（94）防協會字第079號函附卷可考（原審335
    號卷第88頁），是該項工資為回復原狀所必要之支出，故應
    全數計入；其餘天花板線路泡水換新及天花板燈具損壞換新
    部分，則為40,000元（未稅），加計5%營業稅後，共需
    42,000元，經扣除折舊後，始為損害發生時之實際價值，故
    被上訴人所受之損害應為31,977元〔計算式：5,250+42,000
    Ｘ (1-4/11)＝31,977〕。
  拆除工程部分：
    拆除工程為被上訴人裝修房屋，回復原狀所必要之支出，其
    中垃圾搬運工資及清運車費用亦屬必要費用，皆無須計算折
    舊，故被上訴人實際所受損害，以鑑定報告所列57,200元（
    未稅），加計5 %營業稅後，應為60,060 元。
  工程監工管理費部分：
    被上訴人僱工修繕所需支出之監工管理費33,068元（未稅）
    ，加計5 %營業稅後，共計34,721元，亦因無須計算折舊，
    且確為回復原狀所必要之支出，故應予全數計入被上訴人所
    受之損害額內。
  分區施工所增加之費用30,000元部分：
    被上訴人如同時全區施工，雖然可減省工期，惟另需支出搬
    遷費、租屋費、管理費、有線電視移機、電話移機等費用（
    詳後述），反之如採分區施工之方法，除需增加5個工作天
    外，加上相關防護措施，費用僅需多支出2至30,000萬元等
    情，亦有防水協會94年11月10日臺 (94)防協會字第089 號
    函在卷可稽（見原審335號卷第127頁），與全區施工相較，
    費用較為減省，惟因分區整修期間，被上訴人全家仍居住於
    系爭房屋內，故施作相關防護措施及因而延長工期之費用，
    亦屬被上訴人回復原狀所支出之必要費用，原審以此部分應
    賠償30,000元（未稅），加計5%營業稅後，共31,500元，認
    合理適當，且因其無須計算折舊，故應予全數計入被上訴人
    所受之損害額內。
  綜上，被上訴人得請求上訴人賠償其室內裝潢損壞之修復費
    共計366,170元（167,981＋39,931＋31,977＋60,060＋34,
    721＋31,500＝366,170）。
五、綜上所述，被上訴人主張其所有系爭房屋第一次漏水，係因
    上訴人所有11樓房屋保管有欠缺所致，應可採信。上訴人抗
    辯其係因颱風自然災害所致，其不負賠償責任，不足為採。
    則被上訴人依民法第184條第1項前段、第191條第1項前段侵
    權行為之規定，請求上訴人賠償系爭房屋因漏水所生之損害
    366,170元，為有理由，應予准許。原審判命上訴人如數給
    付，並以其命給付金額未逾500,000元而依職權宣告假執行
    ，於法並無不合。上訴意旨指摘原判決不當，請求廢棄改判
    ，為無理由，應予駁回。
六、本件事證已明，兩造其餘攻擊防禦方法及未經援用之證據，
    經本院審酌後，核與本件之結論，不生影響，爰不一一贅述
    ，附此敘明。
七、據上論結，本件上訴為無理由，依民事訴訟法第449條第1項
    、第78條，判決如主文。
中    華    民    國    95    年    10    月    11    日
                    民事第十一庭
                        審判長法  官   鄭雅萍
                              法  官   林恩山
                              法  官   蘇芹英
正本係照原本作成。
不得上訴。
中    華    民    國    95    年    10    月    11    日
                              書記官   林初枝


司法院資訊處製作；財團法人民間司法改革基金會備份。
